ACORDAO-COMPLETO-2383796

ACÓRDÃO 6101/2020 ATA 16/2020 - PRIMEIRA CÂMARA

VISTOS, relatados e discutidos estes autos de aposentadoria, 
ACORDAM os Ministros do Tribunal de Contas da União, reunidos em Sessão da 1ª Câmara, ante as razões expostas pelo Relator, e com fundamento nos arts. 1º, inciso V, e 39, inciso II, ambos da Lei 8.443, de 16 de julho de 1992, c/c o art. 259, inciso II, do Regimento Interno desta Corte de Contas, em:
9.1. considerar prejudicada, por inépcia, a análise de mérito dos atos constantes das peça 2/5, relativos às alterações das aposentadorias de Gualberto Araújo Oliveira e de Sérgio Resende, nos termos do art. 260,§ 6º, do Regimento Interno desta Corte de Contas; 
9.2. determinar ao órgão de origem que registre os atos iniciais e as alterações das aposentadorias dos interessados no sistema E-Pessoal no prazo de trinta dias, contados da ciência deste decisum, com fulcro nos arts. 262, caput e § 2º, do Regimento Interno, e 19, § 3º, da Instrução Normativa 78/2018; 
9.3. determinar à Secretaria de Fiscalização de Pessoal que:
9.3.1. proceda a análise em conjunto dos atos iniciais e as alterações das aposentadorias dos interessados;
9.3.2. dê ciência deste acórdão ao órgão de origem;
9.3.3. arquive os presentes autos.

Pessoal. APOSENTADORIA.

Primeira Câmara

Superintendência Estadual da Funasa/MG.

3. Interessados: Gualberto Araújo Oliveira, CPF XXX.534.786-XX e Sérgio Resende, CPF XXX.405.986-XX.

13.1. Ministros presentes: Walton Alencar Rodrigues (Presidente), Benjamin Zymler, Bruno Dantas e Vital do Rêgo.
13.2. Ministros-Substitutos presentes: Augusto Sherman Cavalcanti (Relator) e Weder de Oliveira.

AUGUSTO SHERMAN

Cuidam os presentes autos das aposentadorias de Gualberto Araújo Oliveira e Sérgio Resende, ex-servidores da Superintendência Estadual da Funasa/MG, conforme os termos constantes das peças 2/5, cujos atos foram encaminhados ao Tribunal por intermédio do sistema Sisac, na sistemática definida na IN 78/2018, com parecer do órgão de Controle Interno pela legalidade. 
2.	A unidade técnica, ao analisar os fundamentos legais das concessões, bem como as informações prestadas pelo órgão do controle interno, lavrou a instrução vista à peça 7, adiante parcialmente transcrita, com eventuais ajustes de forma:
" (...) 
EXAME TÉCNICO  
Procedimentos aplicados
2.  Os procedimentos para exame, apreciação e registro de atos de pessoal encontram-se estabelecidos na Instrução Normativa -TCU 78/2018 e na Resolução -TCU 206/2007. Em seus arts. 4º, § 2º, e 3º, § 3º, respectivamente, essas normas dispõem que os atos de pessoal disponibilizados por meio do Sisac devem ser submetidos a crítica automatizada do próprio sistema, com base em parâmetros predefinidos.
3. 	Relativamente aos atos de concessão de aposentadoria, as rotinas de crítica das informações cadastradas no Sisac foram elaboradas e validadas levando-se em conta as peculiaridades desses atos. Os itens de verificação do sistema compreendem prazos e fundamentos legais, assim como eventuais ocorrências de acumulação. Trata-se de verificações mais abrangentes, minuciosas e precisas do que aquelas que podem ser realizadas por mãos humanas, proporcionando um nível de segurança ainda maior.
4. 	Além da crítica automatizada, há verificação humana adicional no caso de haver alertas do sistema ou informações não formatadas, como esclarecimentos do gestor ou do controle interno. 
5. 	Tratando-se de atos registrados no Sistema Integrado de Administração de Recursos Humanos (Siape) , tais registros também são considerados pelas rotinas críticas. O Siape disponibiliza informações atualizadas sobre as parcelas que integram os proventos, diferentemente, portanto, do Sisac, que informa as parcelas no momento do registro do ato. 
6.	Essa confrontação com o Siape fornece uma visão atual e verdadeira da situação, o que permite descaracterizar irregularidades e inconsistências, que, embora constantes do Sisac, já foram corrigidas.
Exame das constatações.
Inépcia - Ato de alteração sem inicial na base.
7. Trata-se de ato de alteração de concessão de aposentadoria sendo que o Gestor de Pessoal informou que o ato inicial não foi registrado ou foi registrado no Sistema Sisac. Todavia, ao consultar as bases do sistema Sisac, detectou-se que não há registro do ato inicial neste Tribunal e nem mesmo no Controle Interno. Ademais, em consulta ao Sistema E-Pessoal, também não consta ato inicial de concessão de aposentadoria do interessado em nenhuma das instâncias (Gestor, Controle Interno e TCU) . 
8. Assim, em razão da inexistência de ato inicial, esta Unidade Técnica não consegue emitir com precisão parecer sobre a legalidade dos atos de alteração em destaque. 
9. Nessa situação, com base no art. 260, § 6º, do Regimento Interno deste Tribunal, propõe-se que a análise do ato seja considerada prejudicada, por inépcia, uma vez que a omissão no envio do ato inicial de aposentadoria impossibilita esta Unidade Técnica a emitir parecer sobre a legalidade do ato ora submetido a exame. Esse foi o entendimento do Acórdão 2899/2019-TCU-Primeira Câmara, de relatoria do Min. Vital do Rêgo. 
CONCLUSÃO 
10. A abrangência e a profundidade das verificações levadas a efeito fundamentam convicção de que a análise dos atos em destaque pode ser considerada prejudicada, por inépcia, com base no art. 260, § 6º, do Regimento Interno deste Tribunal". 
3.	O Ministério Público, neste ato representado pela Procuradora-Geral Cristina Machado da Costa e Silva, emitiu o Parecer constante da peça 10, lavrado nos seguintes termos:
	"Versam os autos sobre atos de alteração de aposentadorias deferidas pela Superintendência Estadual da Funasa em Minas Gerais.
2.	A Secretaria de Fiscalização de Pessoal propõe que os atos em análise sejam considerados prejudicados, por inépcia, uma vez que correspondem a alterações de concessões cujos atos iniciais não constam das bases do Tribunal. Por isso, defende que não há informações suficientes para a apreciação das concessões pela Corte de Contas (pareceres uniformes de peças n.ºs 7 e 8) .
3.	Com as devidas vênias, entendemos que os formulários em questão detêm todos os dados necessários à análise de mérito. Os atos de peças n.ºs 2/5 referem-se à contagem ponderada de tempo insalubre, prestado à administração federal pelos ex-servidores Gualberto Araújo Oliveira e Sérgio Resende, sob o regime celetista. Com o referido cômputo especial, os interessados, ocupantes de cargos da área de saúde, passaram a fazer jus a aposentadorias com proventos integrais.
4.	Pela verificação dos dados constantes dos formulários, em cotejo com as informações extraídas do Siape (peça n.º 9) , não identificamos nenhuma irregularidade capaz de macular as concessões em exame, razão pela qual opinamos pela legalidade e registro das pensões.
5.	Em relação ao ex-servidor Gualberto Araújo Oliveira, detectamos a inclusão posterior de rubrica judicial, decorrente de decisão não transitada em julgado, no valor de R$ 288.47 (fl. 4 da peça n.º 9) , razão pela qual proporemos determinação ao órgão de origem para que encaminhe o ato de alteração de aposentadoria relativa ao pagamento dessa rubrica, por meio do sistema e-Pessoal.
6.	Por todo o exposto, com as devidas vênias do encaminhamento proposto pela unidade técnica às peças n.ºs 7 e 8, esta representante do Ministério Público de Contas propõe ao Tribunal que:
6.1. considere legais e ordene o registro aos atos de peças 2/5, relativos a alterações nas aposentadorias dos ex-servidores Gualberto Araújo Oliveira e Sérgio Resende;
6.2. determine à Superintendência Estadual da Funasa em Minas Gerais que, no prazo máximo de 30 (trinta) dias, envie à Corte de Contas, por meio do sistema e-Pessoal, o ato de alteração de aposentadoria relativa à inclusão da rubrica judicial nos proventos de aposentadoria de Gualberto Araújo Oliveira (CPF n.º XXX.534.786-XX) , atualmente no valor de R$ 288,47".
É o Relatório.

não há.

Procuradora-Geral Cristina Machado da Costa e Silva.

PESSOAL. APOSENTADORIA. ATOS DE ALTERAÇÃO. CONCESSÕES INICIAIS AINDA NÃO APRECIADAS PELA CORTE DE CONTAS. ANÁLISE DE MÉRITO PREJUDICADA POR INÉPCIA. DETERMINAÇÃO. CIÊNCIA.

APOSENTADORIA (APOS)

Versam os presentes autos acerca das aposentadorias (alterações) de Gualberto Araújo Oliveira e Sérgio Resende, ex-servidores da Superintendência Estadual da Funasa/MG. 
2.	A unidade técnica propôs que a análise de mérito das concessões em apreço fosse considerada prejudicada por inépcia, a teor do art. 260, § 6º, do Regimento Interno deste Tribunal, tendo em vista que os atos iniciais das concessões ainda não foram submetidos ao deslinde desta Corte de Contas, fato esse que inviabilizou a emissão de parecer acerca da legalidade das alterações em exame.
3.	O Ministério Público divergiu da proposta da unidade técnica ao entendimento de que os formulários das concessões (peças 2/5) , bem como as informações extraídas do Siape (peça 9) , contêm todos os dados necessários à análise de mérito, inexistindo quaisquer irregularidades capazes de macular as concessões em relevo, razão que conduziu o Parquet a concluir pela legalidade e registro dos presentes atos de alteração. 
3.	A unidade técnica instrutiva, todavia, traz informação de que, ao consultar as bases dos sistemas do Tribunal, verificou que não há registro dos atos iniciais das aposentadorias dos interessados, fato que consubstancia a hipótese de apreciação de ato de alteração sem que a Corte de Contas tenha se pronunciado, ainda, acerca do mérito dos processos originais das aposentadorias, o que vem a configurar uma situação incongruente, haja vista que as alterações terão que seguir os atos iniciais, não os anteceder.
4.	Nesse diapasão, a jurisprudência assentada nesta Corte de Contas tem adotado o entendimento de que "a alteração de aposentadoria somente deve ser registrada após o registro da concessão inicial" e que "considerando que a concessão inicial não se encontra em condições de ser registrada, não parece razoável registrar alteração posterior", conforme Acórdão 6120/2017-TCU-Primeira Câmara, e Acórdãos 2136/2004 e 1854/2004, ambos da 2ª Câmara. 
5. 	Assim, na esteira da jurisprudência assentada neste Tribunal quanto à matéria em comento, entendo que os atos constantes das peças 2/5 relativos às alterações das aposentadorias de Gualberto Araújo Oliveira e Sérgio Resende deverão ter sua análise de mérito prejudicada, por inépcia, à luz do art. 260, § 6º, do Regimento Interno, com determinação ao órgão de origem para que registre os atos iniciais e as alterações das aposentadorias dos interessados no sistema E-Pessoal no prazo de trinta dias, contados da ciência deste decisum. 
Pelo exposto, acolho a proposta alvitrada pela unidade técnica e manifesto-me por que o Tribunal aprove o acórdão que ora submeto a esse Colegiado.
TCU, Sala das Sessões Ministro Luciano Brandão Alves de Souza, em 26 de maio de 2020.
AUGUSTO SHERMAN CAVALCANTI 
Relator